【裁判字號】    90,上,182
【裁判日期】    900522
【裁判案由】    返還不當得利
【裁判全文】
臺灣高等法院民事判決  九十年度上字第一八二號
      上  訴  人  甲○○
      訴訟代理人  徐茂壇
      被上訴人    宏和精密紡織股份有限公司
      法定代理人  邱福德
右當事人間返還不當得利事件，上訴人對於中華民國八十九年十二月二十六日臺灣臺
北地方法院八十九年度訴字第二一九七號第一審判決提起上訴，本院判決如左：
    主    文
上訴駁回。
第二審訴訟費用由上訴人負擔。
    事    實
甲、上訴人方面：
一、聲明：(一)原判決廢棄。(二)被上訴人應給付上訴人新台幣（以下同）一百一十六萬
    元。(三)第一、二審訴訟費用由被上訴人負擔。(四)上訴人願供擔保請准宣告假
    執行。
二、陳述：除與原判決記載相同者外，補稱略以：
    (一)民法第二百六十條規定意旨，因解除契約所生之損害，應不在斟酌該條所謂損
      害賠償之範圍。
    (二)被上訴人解除買賣契約後，將系爭不動產轉賣第三人所造成之差價一百六十萬
      元，及再次銷售所支出之廣告費用二十五萬五千元，均為契約解除後所生之損
      害，自不在損害賠償所得斟酌之列。
    (三)被上訴人主張其因解除契約受有利息損失五十四萬四千元云云，並不確實。
三、證據：援用原審提出之證據。
乙、被上訴人方面：
一、聲明：(一)上訴駁回。(二)第一、二審訴訟費用由上訴人負擔。(三)如受不利益
    判決，願供擔保請准宣告免為假執行。
二、陳述：除與原判決記載相同者外，補稱略以：
    (一)系爭買賣契約並無任何違反誠信原則，或顯失公平情事。
    (二)本件違約金並無過高之情事。
三、證據：援用原審提出之證據。
    理    由
一、上訴人主張其向被上訴人購買被上訴人在竹北社南段所興建之宏和富貴房屋，總
    價六百七十萬元，並約定依工程進度訂定分期繳款期限，其已繳期款一百二十六
    萬元，然於八十七年七、八月間，因遭友人倒帳，致資金周轉不靈，無法依約繼
    續繳納期款，而為被上訴人發函解除契約，並沒收已繳期款一百二十六萬元；然
    查，系爭合約就被上訴人未按期施工部分，並未有相對等之施工違約約定，違反
    誠信原則，其定型化契約條款，依消費者保護法之規定，應屬無效；再被上訴人
    未將定型化契約條款事先交上訴人審閱，依消費者保護法之規定，違約處罰之條
    款不構成契約內容。縱認違約條款並不涉及消費者保護法之適用，亦應審酌上訴
    人違約程度，並就被上訴人實際所受之損失，為違約金之酌減，本件被上訴人僅
    得就定金部分為沒收，其受領其餘一百一十六萬元，無法律上之原因，上訴人自
    得依不當得利之規定，請求被上訴人返還，為此起訴請求被上訴人給付一百十六
    萬元等語。被上訴人則以系爭合約除買方違約之規定外，亦有賣方違約之罰則，
    並無任何顯失公平之情事，且系爭合約中對開工及完工期限亦有明確之約定，於
    房屋及土地付款明細中對各期應完成之工作均有明文約定，並無上訴人所稱無明
    確約定而顯失公平之情。再被上訴人訂約前已將系爭合約書交予上訴人仔細審閱
    ，上訴人繳納第四期期款後因違約遭被上訴人沒收價款，始主張未予相當時間閱
    覽契約，顯為臨訟卸責之詞；被上訴人因上訴人違約受有二百一十九萬元之損失
    ，遠逾沒收上訴人違約金一百二十六萬元，本件並無上訴人所稱違約金過高情事
    云云置辯。原審駁回上訴人之請求，上訴人提起上訴。
二、查兩造於八十七年二月二十日簽訂房屋土地預定買賣契約書，由上訴人向被上訴
    人購買坐落竹北市○○段四一地號等九筆土地上編號富貴區Ｂ棟如位置配置圖之
    房屋一戶，房屋總價為六百七十萬元，約定訂金、簽約及開工款外，分十四期繳
    納期款，銀行貸款四百六十九萬元，上訴人除訂金、簽約金及開工款外，已繳納
    至第四期期款，總計繳納價金一百二十六萬元，然因資金周轉不靈，無法依約繼
    續繳納，經被上訴人於八十七年十二月十一日以台北四十三支郵局第二八一四號
    存證信函催告限期給付，嗣於八十八年二月十一日以台北四十三支郵局第四一三
    號存證信函解除系爭房屋土地預定買賣契約，並沒收上訴人已繳納之期款一百二
    十六萬元為違約金之事實，為兩造所不爭執，並有房屋土地預定買賣契約書影本
    一份、台北四十三支郵局第二八一四號存證信函影本一份、台北四十三支郵局第
    四一三號存證信函影本一份為證，自堪信為真實。
三、按定型化契約中之條款違反誠信原則，對消費者顯失公平者，無效，消費者保護
    法第十二條第一項定有明文。上訴人主張被上訴人據以沒收其已繳期款之系爭合
    約第十七條之規定，僅有對上訴人不遵期繳納期款，被上訴人得據以解除契約，
    並沒收已繳期款，以為違約處罰之規定；對於被上訴人未按施工進度施工部分，
    並未有相對之施工違約條款，依前揭消費者保護法之規定，被上訴人據以沒收期
    款所為定型化契約條款之約定，應屬無效等語。經查，系爭合約第十七條第二項
    規定「買方違反第六條第二項、第十三條及『代辦銀行貸款委託書』內之各項規
    定者，賣方得沒收依房地價款百分之二十計算之金額，但該沒收之金額超過已繳
    價款者，則以已繳款為限，買賣雙方並得解除本契約。」，而系爭合約第六條第
    二項規定「依前款規定，如買方逾期達五日仍未繳清期款或已繳之票據無法兌現
    時買方應加付按逾期款部分每日萬分之五計算之遲延利息於補繳期款時一併繳付
    賣方，如逾期二個月或逾使用執照核發後一個月仍未繳者，雙方同意依第十七條
    違約之處罰規定處理。」；按當事人得約定債務人不履行債務時，即須支付違約
    金，其違約金係以強制債務之履行為目的，為確保債權效力之一種強制罰，系爭
    合約第十七條第二項所為賣方得沒收已繳期款作為違約金之規定，無非係強制買
    方須按系爭合約所附「房屋及土地付款明細」之規定，確實按期繳納期款，如得
    沒收之違約金確有過高情事，法院亦得斟酌實際所受損害，依一般客觀事實，社
    會經濟狀況以為酌減之標準，是系爭合約第十七條第二項關於買方違約處罰之規
    定，並未違反誠信原則，而有對消費者顯失公平之情形。
四、再按定型化契約中之條款有違反平等互惠原則者，推定其顯失公平，消費者保護
    法第十二條第二項第一款定有明文。而定型化契約條款有當事人間之給付與對待
    給付顯不相當、消費者應負擔非其所能控制之危險、消費者違約，應負擔不相當
    賠償責任、其他顯有不利於消費者之情形之情事，為違反平等互惠原則，消費保
    護法施行細則第十四條亦定有明文。查按賣方如無正當理由拒賣或產權不清或顯
    無能力興建完成本預售屋時，除應將買方已繳之房地價款加計利息（按一般銀行
    定存利率計算）退還買方外，並應同時賠償房地總價款百分之二十之違約金，但
    該賠償之金額超過已繳價款者，則以已繳價款為準，系爭合約第十七條第一項定
    有明文，此條項係規定賣方即被上訴人違約時之處罰，然買賣雙方如有違約時，
    應各負應負之損害賠償責任，而此損害賠償責任並非立於互相對待給付之關係，
    並無前述當事人間給付與對待給付顯不相當之情形；再買方如按付款明細按期繳
    納期款，即無遭沒收處違約之情形，屬其己身可得控制之危險範圍；且依系爭合
    約第十七條第二項，賣方得沒收之違約金最高為房地價款之百分之二十，則買方
    違約時，所負之賠償責任，有其最高額度之限制，亦無不相當之情形。雖上訴人
    主張系爭合約並未訂明被上訴人未按施工進度施工，應受違約之處罰條件與金額
    ，顯有不利於消費者之情事等語。然按系爭合約第八條已規定開工及完工最後期
    限，即預售屋之建築工程應在八十七年三月開工，自開工日起算四百個日曆天完
    成主建物及使用執照所定必要設施；然施工期間，變數頗多，故第八條亦規定如
    有五種情事之一發生時，其期間不計入前開日曆天，因而並無法於契約中就各期
    款繳納時之施工進度預為約定；然系爭合約第八條第二項復規定「賣方如逾前款
    期間未開工或完工者，每逾一日應按已繳房地價款萬分之五計算遲延利息予買方
    」，則第八條除對開工及完工期限有明確之約定外，就賣方遲延開工或完工應負
    之責任已特別為約定；且付款明細中，對於各期應完成之工作均有明文之約定，
    於完成後始得向買方收取期款；如賣方進度遲延，不惟無法向買方收取期款，若
    達無能力興建完成時，則應依系爭合約第十七條第一項之規定負違約賠償責任，
    除加計利息退還買方已繳房地價款外，並另賠償違約金，則細繹系爭合約關於工
    期之規定，其違約處罰亦無對消費者顯有不利之情形，故上訴人主張系爭合約第
    十七條第二項違反消費者保護法之規定，應屬無效等語，尚不足採。
五、按企業經營者與消費者訂立定型化契約前，應有三十日以內之合理期間，供消費
    者審閱全部條款內容；違反前項規定者，該條款不構成契約之內容。但消費者得
    主張該條款仍構成契約之內容，消費者保護法施行細則第十一條第一項、第二項
    定有明文。上訴人雖主張被上訴人未將定型化條款事先交其審閱，違約處罰條款
    不構成契約之內容等語。然此為被上訴人所否認，且系爭合約前言即敘明「雙方
    同意訂立本買賣契約書，本契約於簽訂前買方已審閱完畢，並經雙方合意訂定條
    款如下」等語，有該契約在卷可憑，自堪信被上訴人抗辯已給予相當時間供上訴
    人審閱合約為可採，上訴人主張被上訴人未將定型化條款事先交其審閱，違約處
    罰條款不構成契約內容等語，不足採信。
六、系爭合約第十七條第一項、第二項分別約定賣方、買方違約時之處罰，第三項則
    規定「買賣雙方當事人除依前二款之請求外，不得另行請求損害賠償」，故系爭
    合約第十七條第二項違約金之性質應屬損害賠償額預定性之違約金。按約定之違
    約金過高者，法院得減至相當之數額，民法第二百五十二條定有明文，本件上訴
    人係因未按期繳納期款，而為被上訴人沒收已繳期款充作違約金，而約定之違約
    金，除出於債務人之自由意思，已任意給付，可認債務人自願依約履行，不能請
    求返還外，法院仍得依民法第二百五十二條之規定，核減至相當之數額（最高法
    院七十九年台上字第一九一五號判例參照），故本院仍得審酌系爭違約金是否過
    高，而予以核減之。而約定之違約金是否相當，須依一般客觀事實、社會經濟狀
    況及以當事人所受損害之情形及債務人若能如期履行債務時，債權人可得享受之
    一切利益為衡量之標準，而非僅約定一日之違約金額若干為衡量之標準（最高法
    院四十九年台上字第八○七號判例。五十一年台上字第一九號判例參照），故本
    件次應審酌者，為被上訴人沒收之違約金是否過高，如沒收之違約金過高，始有
    應予核減之問題。
七、被上訴人辯稱系爭違約金之約定係依照內政部令頒之「預售屋買賣契約範本」所
    製定，而系爭房地於契約解除後，轉售予曾雅慧，買賣價款為五百一十萬元，業
    經提出不動產買賣契約書影本一份為證，並為上訴人所不爭執，本件之價款為六
    百七十萬元，如上訴人依約履行，被上訴人可得之現金收入為六百七十萬元，現
    因上訴人違約，致短少收入一百六十萬元，被上訴人自因上訴人之違約致生一百
    六十萬元之損害，上訴人辯稱此為契約解除後所生之損害，而非其違約所生之損
    害，尚無可採。被上訴人另主張第一次銷售時就系爭房屋已支出三十五萬五千元
    ，第二次銷售復支出二十五萬五千元，總計因上訴人之違約伊之總損失為二百一
    十九萬元，除提出曾雅慧與被上訴人所簽不動產買賣契約書影本外、並有廣告費
    用明細影本一份為證。上訴人雖主張因契約解除所生之損害不在斟酌違約金是否
    過高考量範圍之列。然查，違約金是否相當，須依一般客觀事實、社會經濟狀況
    及以當事人所受損害之情形及債務人若能如期履行債務時，債權人可得享受之一
    切利益為衡量之標準，已如前述，上訴人若能如期履行債務，按期繳納期款，被
    上訴人本有六百七十萬元出賣系爭房屋之收入，惟因上訴人未能如期履行，致被
    上訴人另以五百一十萬元再將系爭房地轉賣予曾雅慧，其差額一百六十萬元，即
    為上訴人若能如期履行，被上訴人得享受之利益，當得以之為衡量違約金是否過
    高之標準。是以，姑不論被上訴人是否分別支出銷售費用三十五萬五千元及二十
    五萬五千元，就系爭房地轉售，被上訴人所受之損失一百六十萬元，已超過其沒
    收上訴人已繳之期款一百二十六萬元，故本件被上訴人沒收之違約金，並無過高
    情事，上訴人主張被上訴人沒收之違約金過高，應予核減為定金部分十萬元等語
    ，即不足採。
八、綜上所述，本件違約金並無過高情事，上訴人主張被上訴人沒收之違約金應核減
    為十萬元，即無足取，從而，上訴人依不當得利之法律關係，請求被上訴人應給
    付一百一十六萬元，為無理由，原審為上訴人敗訴之判決，並無違誤，上訴意旨
    ，指摘原判決不當，求予廢棄改判，為無理由，應予駁回。
九、本件事實已臻明確，兩造其餘攻擊或防禦之方法，經核於判決結果無何影響，爰
    不一一論述，附此敘明。
十、據上論結，本件上訴為無理由，依民事訴訟法第四百四十九條第一項、第七十八
    條、第八十五條第一項前段，判決如主文。
中      華      民      國     九十      年      五      月   二十二    日
                                  民事第十一庭
                                      審判長法  官  吳  景  源
                                            法  官  連  正  義
                                            法  官  滕  允  潔
右正本係照原本作成。
如不服本判決，應於收受送達後二十日內向本院提出上訴書狀，其未表明上訴理由者
，應於提出上訴後二十日內向本院補提理由書狀（均須按他造當事人之人數附繕本）
上訴時應提出委任律師或具有律師資格之人之委任狀；委任有律師資格者，另應附具
律師及格證書及釋明委任人與受任人有民事訴訟法第四百六十六條之一第一項但書或
第二項（詳附註）所定關係之釋明文書影本。
中      華      民      國     九十      年      五      月   二十三    日
                                            書記官  林  麗  觀
附註：
民事訴訟法第四百六十六條之一（第一項、第二項）：
對於第二審判決上訴，上訴人應委任律師為訴訟代理人。但上訴人或其法定代理人具
有律師資格者，不在此限。
上訴人之配偶、三親等內之血親、二親等內之姻親，或上訴人為法人、中央或地方機
關時，其所屬專任人員具有律師資格並經法院認為適當者，亦得為第三審訴訟代理人
。


司法院資訊處製作；財團法人民間司法改革基金會備份。
